臺灣高等法院臺中分院刑事判決
110年度原上訴字第29號
上  訴  人  臺灣南投地方檢察署檢察官
被      告  司國寶



指定辯護人  本院公設辯護人  郭博益
上列上訴人因被告誣告等案件，不服臺灣南投地方法院109年度
原訴字第8號中華民國110年4月9日第一審判決（起訴案號：臺灣
南投地方檢察署109年度偵字第1689號），提起上訴，本院判決
如下：
    主  文
上訴駁回。
    犯罪事實
一、司國寶明知全○○於民國108年3月1日12時30分，在南投縣 竹
    山鎮加正巷第一公墓入口處萬善堂戲臺前空地，係以榔頭 
    之手柄揮打其腿部、腹部，而未持榔頭攻擊其頭部之行為，
     竟意圖使全○○受刑法第271條第2項、第1項殺人未遂罪之 
    刑事處分，基於誣告之犯意，分別於民國108年3月13日13時
     13分、108年5月22日10時，向該管之公務員即南投縣政府
    警察局竹山分局竹山派出所（下稱竹山派出所）警員及臺灣
    南投地方檢察署（下稱南投地檢署）檢察官，誣指全○○以鐵
    質榔頭攻擊其頭部，並造成頭部外傷併硬腦膜下出血、癲癇
    、結膜下出血等傷害云云，而對全○○提出殺人之告訴。 嗣
    經南投地檢署檢察官偵查終結，以全○○涉犯殺人未遂罪嫌提
    起公訴，由臺灣南投地方法院（下稱南投地院）以108年度
    原訴字第11號殺人未遂案件審理（下稱前案），司國寶復於
    108年11月19日14時30分，在南投地院刑事第三法庭，以證
    人身分供前具結後，就前案關於「全○○攻擊部位？司國寶於
    轉院前一天有無跌倒？司國寶有無跟埔里基督教醫院醫生說
    你轉院前一天有跌倒？」等對於案情有重要關係之事項，基
    於偽證之犯意，虛偽證述：「全○○攻擊我頭部跟身體下半部
    都有；我在轉院前一天確實沒有跌倒；有沒有跟醫生說要問
    我妹妹，因為那時候都在問我妹妹」、「（問：那你怎麼告
    訴醫生？）就跟他說被打的這樣」等不實之證言，致有影響
    法院判決結果及正確性之虞。嗣司國寶上開指證殺人未遂之
    證詞不為法院採信，且司國寶亦對全○○撤回傷害之告訴，該
    案遂經南投地院判決公訴不受理確定。
二、案經南投地檢署檢察官自動檢舉偵查起訴。
    理  由
壹、證據能力：
一、按被告以外之人於審判外之陳述，雖不符刑事訴訟法第159
    條之1至第159條之4之規定，然經當事人於審判程序同意作
    為證據，法院審酌該言詞陳述作成時之情況，認為適當者，
    亦得為證據；當事人、代理人或辯護人於法院調查證據時，
    知有刑事訴訟法第159條第1項不得為證據之情形，而未於言
    詞辯論終結前聲明異議者，視為有前項之同意，刑事訴訟法
    第159條之5定有明文。查檢察官、被告司國寶（下稱被告）
    及其指定辯護人就本判決以下所引用被告以外之人於審判外
    之陳述，均同意有證據能力（見本院卷第70至71、115至117
    頁），本院審酌該等證據之取得過程並無瑕疵，以之作為證
    據係屬適當，認均有證據能力。
二、非供述證據之物證，或以科學、機械之方式，對於當時狀況
     所為忠實且正確之記錄，性質上並非供述證據，無傳聞法
    則 規定之適用，如該非供述證據非出於違法取得，並已依
    法踐 行調查程序，即不能謂其無證據能力。本件判決以下
    引用之 非供述證據，經本院於審理時依法踐行調查證據程
    序，與本 案待證事實具有自然之關聯性，且無證據證明係
    公務員違法 取得之物，依法自得作為證據。
貳、認定犯罪事實之證據及理由：
　　訊據被告固坦承其有於前開時地對全○○提出殺人未遂告訴，
    以及於前案以證人身分經具結後虛偽證述等事實，惟矢口否
    認有何誣告犯行，辯稱：我沒有誣告犯意等語。辯護人則為
    被告辯護稱：檢察官雖認被告所犯誣告罪及偽證罪應分論併
    罰，但本件起因是被告於前案指訴全○○持榔頭毆打其頭部，
    涉犯殺人未遂之罪嫌，被告於該案中具結作證，檢察官認定
    被告涉及偽證，此與被告誣告行為之關係，均係侵害一個國
    家法益，被告所犯誣告罪及偽證罪，屬裁判上一罪之想像競
    合犯，僅能論以一罪等語。經查：
一、被告確有於犯罪事實欄所載時間、地點，向承辦員警、南投
    地檢署檢察官表示對全○○提出殺人未遂之告訴，及在南投地
    院刑事第三法庭，以證人身分供前具結，就前案關於案情有
    重要關係之事項，虛偽證述如事實欄所示內容等情，業據被
    告於原審及本院均坦承不諱（見原審卷一第138至141頁；本
    院卷第114、119頁），並有被告指認全○○之指認相片（見偵
    卷第29頁）、被告於108年3月13日前案警詢筆錄（見偵卷第
    20至23頁）、被告於108年5月22日前案偵訊筆錄（見偵卷第
    14至15頁）、被告於108年11月19日前案審判筆錄（見偵卷
    第34至55頁）、被告於前案審理時之證人結文（見偵卷第10
    4頁）在卷可按（見偵卷第13-18、20-23、29、31-108頁）
    ，足認被告前揭任意性自白與事實相符，而堪採信，此部分
    事實堪可認定。　　
二、被告雖辯稱：沒有誣告犯意云云。惟查：
　㈠由①證人全○○於前案警詢及偵訊時證述：伊有目擊整個過程，
    伊看到全○○至金○○之車上拿取榔頭後，全○○右手拿該榔頭之
    榔頭部分，用榔頭之手柄朝被告大腿揮下去，揮第二下時，
    陳○○至後方抱住全○○，陳○○將全○○手中榔頭收走等語（見原
    審卷一第69至71頁；偵卷第13至15 頁）；②證人陳○○於前案
    警詢及審理時證述：伊看到全○○走至被告休息地方，並用鐵
    質榔頭握柄揮打被告大腿處，伊立即上前勸阻並自背後抱住
    全○○，以防止其繼續打被告，當日伊未見全○○攻擊被告的頭
    部，只有用鐵質榔頭握柄敲被告的大腿等語（見原審卷一第
    72至75頁；偵卷第76至90頁），可知，證人全○○、陳○○之證
    述情節，互核相符，且其等就被告遭全○○攻擊之細節處亦均
    證述翔實明確，堪信屬實。依證人全○○、陳○○上開證述，足
    證全○○於前案之時、地，雖有以榔頭手柄揮打被告之腿部等
    處，然並未持榔頭敲打被告之頭部。
　㈡證人松○○於前案警詢及偵查時，雖證述：被告頭部有腫起來
    等語，然其亦證稱：伊當下沒有看到全○○如何攻擊被告，伊
    看到的部分是全○○被陳○○拉住時等語（見原審卷一第76至79
    頁；偵卷第55至76頁）。則證人松○○既未目擊全○○攻擊被告
    之經過，無從佐證被告所述其遭全○○以榔頭手柄攻擊頭部之
    指訴為真。　　
　㈢南投地院於前案審理時，函詢彰化基督教醫療財團法人南投
    基督教醫院（下稱南基醫院）關於被告於108年3月2日急診
    時之情況，經南基醫院函覆稱：於急診處家屬主訴患有癲癇
    發作多次，與臨床傷勢判斷，應是癲癇發作跌倒所致（大面
    積淤傷），鈍器致傷可能性較低（榔頭面積較小），電腦斷
    層左後側顱內出血，推測為前額撞擊所導致對側之反激傷而
    導致出血等情，有南基醫院108年10月24日一０八南基院字第
    1081000026號函暨所檢附主治醫師回覆單、急診病歷影本等
    相關資料在卷可憑（見偵卷第110至119頁）。又被告至南基
    醫院急診後，轉院至彰化基督教醫療財團法人彰化基督教醫
    院（下稱彰基醫院）診療，故南投地院於前案審理時亦向彰
    基醫院函詢被告於自南基醫院轉院至彰基醫院後之就診情形
    ，經彰基醫院函覆稱：「司君（即被告）於就診時並未提到
    有被攻擊，只說轉院前一天有跌倒，無法由傷口判斷為何種
    外力所致」、「因當時只有提到一直跌倒，所以病歷上有記
    載跌倒，無記載受攻擊」等情，此有彰基醫院108年10月28
    日一０八彰基病資字第1081000076號函（見偵卷第120頁）、
    彰基醫院一０八彰基病資字第1081100108號函暨所檢附病歷
    等資料（見偵卷第121至140頁）在卷可憑。由南基醫院及彰
    基醫院之病歷資料可知，被告於108年3月2日經救護車送往
    南基醫院急診，經南基醫院診斷病情後，隨即於同日轉院至
    彰基醫院治療（見偵卷第117、123、131頁），足見被告於
    送醫時經醫院診斷病況甚為嚴重，依一般常情，為協助醫生
    判斷病情及治療，病患及其家屬均會翔實描述疾病或傷害之
    經過。而依南基醫院及彰基醫院就前揭函詢事項之回覆可知
    ，被告於108年3月2日至南基醫院及彰基醫院急診時，被告
    及其家屬係主訴被告癲癇發作、跌倒，均未提及被告有被攻
    擊，且經醫師按臨床傷勢判斷，認被告應是癲癇發作跌倒所
    致（大面積淤傷），鈍器致傷可能性較低（榔頭面積較小）
    （見偵卷第111、120、121頁），足見被告上開就醫時之頭
    部傷勢，應是被告癲癇發作跌倒所致，而非全○○有何攻擊被
    告頭部之情事。　　
　㈣由前開說明可知，被告於犯罪事實欄所示時間、地點，所提
    出殺人未遂告訴，及證述如犯罪事實欄所示內容，顯與客觀
    事實未符，被告亦知悉其上開告訴及證述內容不實，猶對全
    ○○提出殺人未遂告訴及為虛偽證述，其主觀上具有意圖使全
    ○○受刑事處罰而虛構事實申告之誣告犯意，實屬甚明，被告
    辯稱：沒有誣告犯意云云，顯不足採。
三、綜上所述，被告所辯不足採信，本案事證明確，被告誣告及
    偽證犯行均堪認定，應予依法論科。
參、論罪說明：
一、按刑法第169條第1項之誣告罪，以意圖他人受刑事處分虛構
    事實而向該管公務員申告為構成要件，虛偽申告係親自為之
    或透過他人為之在所不問，所申告之事實，在法律上如有使
    受誣告人受刑事或懲戒處分之危險者，即足當之，不以所申
    告之罪名為限，亦不限於所申告之事實全屬虛偽時，始能成
    立，倘所申告事實之一部分，係出於故意虛構，仍不得謂非
    誣告（最高法院105年度台上字第3158號判決意旨參照）。
    又刑法上之偽證罪，為形式犯，不以結果之發生為要件，證
    人於供前或供後具結而就案情有重要關係事項，故為虛偽陳
    述，其犯罪即成立，而該罪所謂於案情有重要關係之事項，
    則指該事項之有無，足以影響於裁判之結果者而言，至於其
    虛偽陳述，法院已否採為裁判或檢察官據為處分之基礎，或
    有無採為基礎之可能，皆於偽證罪之成立無影響，至證人心
    中基於何種原因而為虛偽陳述，均與偽證罪之成立無涉（最
    高法院107年度台上字第2585號及105年度台上字第2307號判
    決意旨參照）。本案被告明知全○○無其所指稱以榔頭手柄攻
    擊其頭部之行為，竟虛捏不實情節，而向具有偵查犯罪權限
    之員警提出告訴，並於南投地檢署檢察官訊問時為不實之誣
    指，且於前案審理時經供前具結後，隱匿其於轉院前一日即
    於南基急診當日跌倒之事實，顯係意圖使他人受刑事處分。
    是核被告前開所為，係犯刑法第169條第1項之誣告罪及第16
    8條之偽證罪。
二、次按誣告為妨害國家審判權之犯罪，係侵害國家審判權之法
    益，於行為人以虛偽之申告達到於該管公務員時，即為成立
    ，縱行為人於偵查中或不同審級，抑或不服該管公務員之處
    置，依法定程序，向該管上級機關申訴請求救濟，苟未另虛
    構其他事實為申告，僅就同一虛偽申告為相同或補充陳述者
    ，仍屬同一事實，僅能成立單純一罪，不發生接續犯或數罪
    併罰之問題（最高法院108年度台上字第156號判決意旨參照
    ）。本案被告於108年3月13日13時13分，向竹山派出所員警
    提出殺人未遂告訴，及於108年5月22日10時許，接受南投地
    檢署檢察官偵訊時，均誣指全○○涉有前述罪嫌，然被告均係
    以全○○持榔頭手柄攻擊其乙節予以指摘，並未另外虛構其他
    事實進行申告，可認被告所侵害者乃同一國家法益，且係基
    於單一之誣告犯意為之，應僅成立單純一罪。
三、被告所犯誣告罪及偽證罪，為想像競合犯之裁判上一罪，說
    明如下：
　㈠按刑法上一行為而觸犯數罪名之想像競合犯，其存在之目的
    ，在於避免對於同一不法要素予以過度評價，則自然意義之
    數行為，得否評價為法律概念之一行為，應就客觀構成要件
    行為之重合情形、主觀意思活動之內容、所侵害之法益與行
    為間之關連性等要素，視個案情節依社會通念加以判斷。如
    具有行為局部之同一性，或其行為著手實行階段可認為同一
    者，得認與一行為觸犯數罪名之要件相侔，而依想像競合犯
    論擬。故行為人意圖他人受刑事處分，向該管公務員誣告，
    並於檢察官偵查或法院審理該誣告案件時，同時以證人身分
    ，就與案情有重要關係之事項，供前或供後具結，而為相同
    之虛偽陳述，因該偽證與誣告行為均係侵害國家司法權正確
    行使之法益，並俱以虛偽陳述為犯罪之主要內容，僅因陳述
    時之身分不同而異其處罰。且告訴人之指訴乃當事人以外之
    第三人，如就與待證事實有重要關係之親身知覺、體驗事實
    陳述時，即居於證人之地位，應依刑事訴訟法第186條第1項
    規定具結，其供述證據始具證據能力。足認誣告行為人所為
    偽證行為係為實現或維持其誣告犯行所必要，二罪間具有重
    要之關連性，從行為人主觀之意思及所為之客觀事實觀察，
    依社會通念，其偽證與誣告間自具有行為局部之同一性，法
    律評價應認屬一行為同時觸犯數罪名較為適當，而偽證既係
    在於實現或維持誣告犯罪所必要，自應依想像競合犯規定，
    從情節較重之誣告罪處斷（最高法院101年度台上字第2449
    號判決意旨參照）。
　㈡本案被告先為誣告後再就同一案件為偽證之行為，係為遂行
    同一使他人受刑事處罰之目的，依社會通念，其偽證與誣告
    間自具有行為局部之同一性，依前開說明，法律評價應認屬
    一行為同時觸犯數罪名較為適當，而偽證既係在於實現或維
    持誣告犯罪所必要，自應依想像競合犯規定，從情節較重之
    誣告罪處斷。公訴意旨謂：誣告罪與偽證罪之法律構成要件
    不同，主觀之犯意相異，不論在客觀上或主觀上，係完全可
    分之二罪，並無任何重疊、相似或其他法律上之必要、必然
    之關連性，非屬於刑法第55條想像競合犯所謂之一行為，應
    分論併罰云云，容有誤會，附此敘明。　　
肆、適用累犯規定之說明：
　　被告前因不能安全駕駛案件，經南投地院以106年度投原交
    簡字第50號判決判處有期徒刑6月確定，於107年5月29日易
    科罰金執行完畢，此有臺灣高等法院被告前案紀錄表在卷可
    稽。被告受前揭徒刑執行完畢後，5年以內故意再犯本案有
    期徒刑以上之罪，為累犯，經斟酌被告上開前案與本案所犯
    均屬故意犯罪，且前案徒刑執行完畢後未滿2年，即再為本
    案犯行，足見被告對刑罰反應能力薄弱，又被告所為本案犯
    行，對國家司法權之適正行使造成危害，破壞司法正義之實
    現，致生無謂之司法調查程序，耗費訴訟資源，有影響法院
    判決結果及正確性之虞，因此加重其本案所犯誣告罪之最低
    本刑，並不致生行為人所受之刑罰超過其所應負擔罪責及其
    人身自由因此有遭受過苛之侵害，而不符憲法罪刑相當原則
    或牴觸憲法第23條比例原則之情形，應依刑法第47條第1項
    規定，加重其刑。　　
伍、上訴駁回之說明：
一、原審經審判結果，以被告上開誣告及偽證之罪證明確，適用
    刑法第168條、第169條第1項、第55條、第47條第1項等規定
    ，並審酌被告前開誣告及偽證行為，對國家司法權之適正行
    使造成危害，其行徑破壞司法正義之實現，致生無謂之司法
    調查程序，耗費訴訟資源，希冀影響司法審理結果之正確性
    ，所為殊值不該；併斟酌被告坦承偽證犯行，而否認誣告行
    為之犯後態度，暨被告於審理中時自陳國小畢業之智識程度
    、家庭經濟狀況勉持、務農為生、未育有子女等家庭生活狀
    況情狀；復斟酌被告犯罪之動機、情節等一切情狀，量處處
    有期徒刑4月。核原審認事用法，並無違誤，所處之刑亦已
    斟酌刑法第57條所定量刑因子，在法定刑範圍內酌為量定，
    其量刑尚稱妥適，並無違誤，自應予維持。
二、檢察官上訴意旨謂：誣告罪與偽證罪，依刑法第169條第1項
    及第168條之規定，各有其不同之法律構成要件，主觀之犯
    意，亦完全相異，二者間並無任何相同之處，不論在客觀上
    或主觀上，係完全可分之二罪，並無任何重疊、相似或其他
    法律上之必要、必然之關連性，非屬於刑法第55條想像競合
    犯所謂之一行為，應分論併罰云云，容有誤會，有如前述。
    檢察官前揭上訴意旨，尚非可採，其上訴為無理由，應予駁
    回。　　
據上論結，應依刑事訴訟法第368條，判決如主文。
本案經檢察官吳宣憲提起公訴及上訴，檢察官李月治、謝謂誠到
庭執行職務。
中　　華　　民　　國　　110 　年　　10　　月　　7 　　日
                  刑事第四庭    審判長法　官  蔡名曜
                                      法　官  邱鼎文
                                      法　官  黃玉琪
以上正本證明與原本無異。
如不服本判決應於收受送達後20日內向本院提出上訴書狀，其未
敍述上訴理由者，並得於提起上訴後20日內向本院補提理由書
(均須按他造當事人之人數附繕本)「切勿逕送上級法院」。因疫
情而遲誤不變期間，得向法院聲請回復原狀。
　　　　　　　　　　　　　　　　　　　
 　　　　　　　　　　　　　　　　　　書記官   林姿妤

中　　華　　民　　國　　110 　年　　10　　月　　7 　　日